【裁判字號】    98,自,29
【裁判日期】    990119
【裁判案由】    妨害名譽
【裁判全文】
臺灣高雄地方法院刑事判決                98年度自字第29號
自  訴  人  甲○○
自訴代理人  顏福松律師
被      告  丙○○
選任辯護人  陳妙泉律師
            吳剛魁律師
上列被告因妨害名譽案件，經自訴人提起自訴，本院判決如下：
    主  文
丙○○無罪。
    理  由
壹、證據能力部分
    按被告以外之人於審判外之言詞或書面陳述，除法律有規定
    者外，不得作為證據；被告以外之人於審判外之陳述，雖不
    符刑事訴訟法第159 條之1 至第159 條之4 之規定，而經當
    事人於審判程序同意作為證據，法院審酌該言詞陳述或書面
    陳述作成時之情況，認為適當，亦得為證據，當事人、代理
    人或辯護人於法院調查證據時，知有第159 條第1 項不得為
    證據之情形，而未於言詞辯論終結前聲明異議者，視為有前
    項之同意，刑事訴訟法第159 條第1 項、第159 條之5 分別
    定有明文。卷附高雄縣立甲仙國中（以下稱甲仙國中）總務
    處工作日誌、總務處工作分層細目表，雖屬被告以外之人於
    審判外之書面陳述，然當事人於準備程序中對於上開證據方
    法之證據能力均表示不爭執，本院審酌前開審判外之書面陳
    述於作成時之情況，並無違法不當或證明力明顯過低之瑕疵
    ，應得作為證據。
貳、實體部分
一、自訴意旨略以：被告丙○○係高雄縣甲仙國中教師兼總務主
    任，自訴人甲○○係同校總務處組長，民國98年2 月被告就
    任總務主任後，即作威作福，桀驁不馴又氣量狹小，自訴人
    與被告共處同一辦公室，被告常因細故以凶狠眼神瞪著自訴
    人，又動不動公然咆哮辱罵、羞辱污衊自訴人，自訴人名譽
    及人格權屢遭被告重大侵害如下：
（一）98年2 月20日早上下雨，自訴人從玉井家中騎機車至學校
      ，因怕鞋子被雨淋濕，騎車時先穿拖鞋，因腳和褲管皆被
      雨淋濕，一早又須到戶外山上巡視農產品主題館之工程，
      是以暫穿拖鞋，等到腳乾了，立即換穿上皮鞋。詎料被告
      為羞辱自訴人，故意扭曲事實真相，意圖散佈於眾，而指
      摘傳述足以毀損自訴人名譽，在不特定多數人皆可看見之
      「總務處工作日誌暨會議記錄」庶務組「成果考評」欄上
      記載：「穿拖鞋上班」，該紀錄已有學校多名同仁傳閱過
      。
（二）98年2 月25日12時50分許，被告在學校總務處辦公室，指
      責自訴人財產半年報增加歸類弄錯，被財政處來文指正。
      突然間被告對著自訴人大聲責罵嘲笑：「上班時間給人家
      穿拖鞋，我講的都是事實」。許多同仁誤以為真，暗地嘲
      笑自訴人，另有學生當著自訴人說被罵有沒有很爽，被告
      所為已侵害到自訴人的名譽及人格權。僅按上開辦公室地
      點，係不特定人士得以自由進出口之開放空間，又在下課
      時當場有數名老師及學生在場，不特定人亦得以共聞共見
      ，足證被告故意扭曲事實，羞辱自訴人。又同日13時50分
      許，在上開地點，被告心懷怨恨，為故意羞辱自訴人，突
      然間對著自訴人用嘴巴大力「呸」一聲，口水噴到自訴人
      ，公然侮辱。
（三）自訴人擬於98年3 月20日請休假，乃於同年月18日拿休假
      單請被告在上面親自蓋章，又於19日請校長蓋章准假。98
      年3 月20日自訴人於休假中，當日下午5 時許，校長打電
      話給自訴人詢問：「你是否偷蓋謝主任（指被告）的章請
      假。」自訴人回以那是被告親自蓋章的，自訴人心中覺得
      事有蹊蹺。98年3 月23日下午12點50分許在總務處辦公室
      ，被告又任性發脾氣，對著自訴人公然咆哮狂罵指責：「
      我當你的上司，這樣指導你不對喔！」「你很多事情都辦
      得哩哩拉拉（臺語）」「庶務組，給人家寫成遮務組」，
      我還在懷疑那個章是不是你偷蓋的」，「我下次蓋，我一
      定押日期」「你真的是莫名其妙」「我說“疑似”，我沒
      有說誣賴，我沒有說一定」「我合理的懷疑啊」「“疑似
      ”，好不好」。被告在公眾得出入之場所，捏造事實，意
      圖散布，指摘或傳述自訴人偷蓋（或疑似偷蓋）他的印章
      在請假單上。
（四）因認被告就上開（一）、（二）前段、（三）部分，涉犯
      刑法第310 條第1 項之誹謗罪嫌，就上開（二）後段部分
      ，涉犯刑法第309 條第1 項之公然侮辱罪嫌。
二、按犯罪事實應依證據認定之，無證據不得認定犯罪事實；不
    能證明被告犯罪者，應諭知無罪之判決，刑事訴訟法第154
    條第2 項、第301 條第1 項分別定有明文。次按事實之認定
    ，應憑證據，如未能發現相當證據，或證據不足以證明，自
    不能以推測或擬制之方法，以為裁判基礎。且刑事訴訟上證
    明之資料，無論其為直接證據或間接證據，均須達於通常一
    般人均不致於有所懷疑，而得確信其為真實之程度，始得據
    為有罪之認定，若其關於被告是否犯罪之證明未能達此程度
    ，而有合理性懷疑之存在，致使無從形成有罪之確信，根據
    「罪證有疑，利於被告」之證據法則，即不得遽為不利於被
    告之認定。又按檢察官就被告犯罪事實，應負舉證責任，並
    指出證明之方法，刑事訴訟法第161 條第1 項定有明文。因
    此，檢察官對於起訴之犯罪事實，應負提出證據及說服之實
    質舉證責任。倘其所提出之證據，不足為被告有罪之積極證
    明，或其指出證明之方法，無從說服法院以形成被告有罪之
    心證，基於無罪推定之原則，自應為被告無罪判決之諭知（
    最高法院40年臺上字第86號、76年臺上字第4986號、92 年
    臺上字第128 號判例要旨參照）。又自訴程序中，除其中第
    161 條第2 項起訴審查之機制、同條第3 、4 項以裁定駁回
    起訴之效力，自訴程序已分別有第326 條第3 、4 項及第33
    4 條之特別規定足資優先適用外，關於第161 條第1 項檢察
    官應負實質舉證責任之規定，亦於自訴程序之自訴人同有適
    用（最高法院91年度第4 次刑事庭會議決議參照），是以，
    自訴人對於被告之犯罪事實，亦應負前揭實質舉證責任甚明
    。
三、自訴意旨認被告涉犯上開罪嫌，無非係以高雄縣立甲仙國中
    總務處工作日誌、總務處工作分層細目表、錄音光碟、勘驗
    筆錄等為其主要論據。
四、訊據被告固坦承其在前揭甲仙國中總務處工作日誌，2 月16
    至20日庶務組之成果考評欄內記載「12.20 穿拖鞋上班」等
    文字；於98年2 月25日中午12時50分許，在甲仙國中總務處
    辦公室，對自訴人陳述「上班時間給人家穿拖鞋，我講的都
    是事實」等語；於98年2 月25日下午1 時50分許，在甲仙國
    中總務處辦公室有出聲「呸」；於98年3 月23日中午12時50
    分許，在甲仙國中總務處辦公室，對自訴人陳述表示懷疑其
    在休假單上自行蓋用被告印章等情，惟堅決否認有何誹謗或
    公然侮辱之犯行，辯稱：我確實看到自訴人穿拖鞋進來學校
    總務處辦公室，基於督責之職責提醒他，且絕對沒有朝自訴
    人吐口水，又因開學時很多事要忙，忘了曾在假單上蓋章，
    才說懷疑章是自訴人蓋的等語。辯護意旨則以：被告負責督
    導總務處職員工作，於總務處工作日誌所為之記載，並未指
    名道姓，僅係善意提醒，且自訴人穿拖鞋上班為事實，被告
    所為該陳述應屬不罰，又依錄音光碟勘驗筆錄所載，98年3
    月23日中午12時50分許，被告與陳建志主任談話後，經過30
    秒，始聽到一聲「呸」，其餘均無聲音，自訴人無法舉證此
    係對自訴人為之，另被告對自訴人休假乙事提出合理懷疑，
    並無誹謗之故意等語。
五、經查：
（一）被告係高雄縣甲仙國中之總務主任，自訴人為該國中之庶
      務組長。被告有在甲仙國中總務處工作日誌，2 月16至20
      日庶務組之成果考評欄內記載「12.20 穿拖鞋上班」等文
      字；於98年2 月25日中午12時50分許，在甲仙國中總務處
      辦公室，對自訴人陳述「上班時間給人家穿拖鞋，我講的
      都是事實」等語；於98年2 月25日下午1 時50分許，在甲
      仙國中總務處辦公室有出聲「呸」；於98年3 月23日中午
      12 時50 分許，在甲仙國中總務處辦公室，對自訴人陳述
      表示懷疑其在休假單上自行蓋用被告印章，惟該休假單係
      被告於休假前自行蓋章，自訴人並無私自蓋用情形等事實
      ，此有甲仙國中總務處工作日誌、本院錄音光碟勘驗筆錄
      在卷可憑（見本院一卷第5 頁、本院二卷第32至40頁），
      且為被告所不爭執，自堪信為真實。
（二）按刑法上之誹謗罪，係以意圖散布於眾，而指摘或傳述足
      以毀損他人名譽之事者為其成立要件。又對於所誹謗之事
      ，能證明其為真實者，不罰，但涉於私德而與公共利益無
      關者，不在此限，刑法第310 條第3 項定有明文。次按刑
      法上之侮辱，乃謾罵嘲弄或其他輕蔑他人人格之行為，且
      須出於侮辱之故意，而具有妨害他人名譽之危險，始足當
      之；亦即行為人須出於主觀侮辱他人之犯意，以言語、文
      字或動作表示不屑、輕蔑或攻擊其人格之意思，而足以對
      於個人在社會上所保持之人格及地位，在客觀上業已達到
      貶損其名譽及尊嚴評價之程度。
（三）查自訴人任職甲仙國中之庶務組長，於98年2 月20日上午
      因下雨而暫穿拖鞋至甲仙國中上班乙情，為自訴人於自訴
      狀中陳明在卷（見本院一卷第1 頁），可知自訴人確有於
      是日穿拖鞋至甲仙國中庶務組上班之事實，是以，被告在
      甲仙國中總務處工作日誌上庶務組之成果考評欄內記載「
      12.20 穿拖鞋上班」等文字，復於98年2 月25日中午12時
      50分許，在甲仙國中總務處辦公室，對自訴人陳述「上班
      時間給人家穿拖鞋，我講的都是事實」等語，核屬事實之
      記載及陳述，顯非被告憑空虛構之詞，難認被告有何毀損
      自訴人名譽之故意存在。
（四）又本院當庭勘驗98年2 月25日下午1 時50分許之錄音光碟
      ，內容為「（前27秒空白有雜音）被告：ㄟ，陳主任，校
      長說是否可以請「簡方圳」跟那個誰啊「楊千煌」，來幫
      我們漆油漆，他那個電話你有嗎，沒關係，我等一下好了
      ，OKOKOK…（被告說話同時有其他人在場）。（0 ：56以
      下空白）。（1 ：28分）被告：呸！。（以下空白）」，
      有本院勘驗筆錄可憑（見本院二卷第36頁），惟此僅足證
      明被告確有於98年2 月25日下午1 時50分許在甲仙國中總
      務處辦公室出聲「呸」之事實。而據證人即當時在場之同
      事乙○○於本院審理中證稱：那一天我在辦公室聽到被告
      大聲在講話，我轉頭看一下，看到他在對自訴人講話，後
      來我就轉頭過來作我自己的事情，接下來就沒有去注意他
      們講什麼，他們在做什麼，被告有沒有對自訴人講一句很
      大聲的「呸」，我沒有注意在聽，實際上有沒有我不曉得
      等語（見本院二卷第100 至101 頁），足見乙○○當時雖
      曾見被告與自訴人在總務處辦公室對話，然對於被告是否
      有朝自訴人出聲「呸」乙情並未留意。因此，縱被告當時
      確有出聲「呸」之事實，惟被告是否確係朝自訴人而為，
      除自訴人自訴狀之指訴外，別無其他證據足資佐證，且自
      訴人是否因被告出聲「呸」而受有貶損名譽之情事，亦無
      相關證據可憑，從而，自訴人就前揭所指被告公然侮辱犯
      行難謂已盡其實質之舉證責任，尚無從說服本院形成被告
      有罪之心證。
（五）再者，本院當庭勘驗98年3 月23日中午12時50分許之錄音
      光碟，（節錄）內容為「被告：你多少事情沒有給人家辦
      好？我們只有要求一下，你把事情辦好大家都好說話，對
      不對？你很多事情給人家放的零零落落，庶務組寫成遮務
      組，秘書處寫成庶務室，我說錯了嗎，叫你種樹，種樹難
      道是你自己種嗎，別人種ㄟ！你有沒有回報？你有沒有跟
      長官回報？有沒有跟校長回報？你事情沒做完就跑掉，也
      沒講。自訴人：我下午請假有代理人啊！被告：你事先都
      沒有講啊！自訴人：代理人知道下午要做什麼。被告：代
      理人知道要做什麼，你這樣子講我這樣下次就不蓋你代理
      人。我還再懷疑那個章是不是你蓋的，我下次蓋章一定押
      日期，你真的莫名其妙！自訴人：那個章是你自己蓋的，
      那時候…，你不要亂誣賴。被告：我說疑似，我沒有亂誣
      賴，我說疑似，我有沒有說一定，我合理懷疑啊，因為我
      那天早上我出去，怎麼下午來章怎麼就在上面，我合理懷
      疑，我有沒有說一定是你偷蓋，我沒有這樣講，疑似，好
      不好，難道不是合理懷疑嗎？自訴人：你自己蓋的、你自
      己蓋的，你不要亂講話，我告訴你。被告：我出去回來阿
      …被告：你也沒有跟我講阿。自訴人：我前一天就弄好了
      。被告：我說我以後蓋我一定會押日期。被告：你前一天
      就弄好了，我說我以後我一定要押日期。對不對，你今天
      說這個，校長已經批示限期辦理，我叫你辦不行喔，那你
      說校長會指示我辦，那指示我辦他就會寫總務主任辦理。
      到底你是庶務組還是我是庶務組，你是主任還是我是主任
      ？搞不清楚狀況ㄟ！」，有本院勘驗筆錄足憑（見本院二
      卷第37至38頁），自上開勘驗內容可知，被告起初係指責
      自訴人未完成指派之工作即行離去，嗣因自訴人告知業經
      事先請假，被告始質疑自訴人是否在休假單上自行蓋用被
      告印章。而參諸被告任職高雄縣甲仙國中之總務主任，自
      訴人為該國中之庶務組長，依甲仙國中總務處工作分層細
      目表所載（見本院一卷第23頁），總務主任負責項目包括
      督導該處職員工作並隨時監督考核，故自訴人之工作業務
      暨出勤休假等，自屬被告監督考核之範圍，因而，被告對
      於自訴人是否業依規定請假乙事提出質疑，尚未逾越其權
      責範圍，顯非無的放矢之言論。復觀以被告質問自訴人休
      假事宜時，均使用「懷疑」、「合理懷疑」、「疑似」等
      用語，而非就虛偽之事實向他人指摘或傳述，是縱該休假
      單確係被告於休假前自行蓋章，自訴人並無私自蓋用被告
      印章之情，仍難認被告主觀上具有毀損自訴人名譽之惡意
      ，自無從以刑法上誹謗罪責論處。
（六）綜上，自訴人就被告上開誹謗及公然侮辱犯行所為訴訟上
      之證明，尚未達到通常一般之人均不會有任何懷疑，而得
      確信被告犯行之真實程度，自無從說服本院形成有罪之心
      證。此外，復查無其他積極證據足認被告確有自訴人所指
      前揭犯行，被告此部分犯罪尚屬不能證明，基於無罪推定
      之原則，即應為被告無罪之諭知。
據上論斷，應依刑事訴訟法第343 條、第301 條第1 項，判決如
主文。
中    華    民    國    99    年     1    月    19    日
                  刑事第七庭  審判長法  官  陳  箐
                                    法  官  洪培睿
                                    法  官  林依蓉
以上正本證明與原本無異。
如不服本判決應於收受送達後10日內向本院提出上訴書狀，並應
敘述具體理由；如未敘述上訴理由者，應於上訴期間屆滿後20日
內向本院補提理由書( 均須按他造當事人之人數附繕本) 「切勿
逕送上級法院」。
中    華    民    國    99    年    1     月    19    日
                                    書記官  邱靜銘


司法院資訊處製作；財團法人民間司法改革基金會備份。
